臺灣彰化地方法院民事判決
110年度簡上字第61號
上  訴  人  台新國際商業銀行股份有限公司

法定代理人  尚瑞強  
訴訟代理人  趙璧成律師
            向勃睿  
被上訴人    蕭敏富  
上列當事人間請求代位分割遺產事件，上訴人對於中華民國110
年3月2日本院北斗簡易庭第一審判決（109年度斗簡字第373號）
提起上訴，本院於110年8月3日言詞辯論終結，判決如下：
    主  文
原判決廢棄。
被代位人蕭秉義及被上訴人之被繼承人蕭詹滿所遺如附表所示之
遺產，由被代位人蕭秉義及被上訴人按各3分之1、3分之2應繼分
比例分割為分別共有。
第一、二審訴訟費用由被上訴人負擔3分之2，餘由上訴人負擔。
    事實及理由
一、上訴人起訴及上訴主張：
  ㈠債務人即被代位人蕭秉義積欠上訴人新臺幣（下同）581,145
    元及利息未清償，其被繼承人蕭詹滿於民國99年2月7日死亡
    ，遺有如附表所示之不動產（下稱系爭遺產）。
  ㈡蕭詹滿之繼承人為其子女蕭鳳英、蕭秉義、蕭敏富，應繼分
    比例各3分之1。繼承人協議分割系爭遺產，由蕭鳳英單獨取
    得遺產全部。惟該分割遺產之協議，業經上訴人訴請法院判
    決撤銷確定。
  ㈢嗣蕭鳳英於106年7月17日死亡，蕭秉義拋棄對蕭鳳英之繼承
    權，就系爭遺產之應繼分比例仍為3分之1，蕭敏富之應繼分
    比例則增為3分之2。
  ㈣系爭遺產於未分割前屬全體繼承人公同共有，無法強制執行
    ，又上開遺產並無不能分割之情形，惟債務人怠於行使權利
    ，上訴人自得行使代位權以保全債權，爰依民法第242條、
    第1164條規定提起本訴等語。
二、被上訴人則以：　　
    被繼承人蕭詹滿死亡，系爭遺產經協議由蕭鳳英單獨繼承，
    被上訴人並未繼承。嗣蕭鳳英死亡後，蕭秉義已拋棄對蕭鳳
    英之繼承權，經法院准予備查在案，其即非系爭遺產之繼承
    人。蕭秉義對系爭遺產並無權利可資行使，上訴人行使代位
    權為無理由等語置辯。
三、原審法院就上訴人代位分割遺產之請求，判決上訴人敗訴，
    上訴人不服，提起上訴，並聲明：原判決廢棄；被上訴人與
    被代位人蕭秉義公同共有如附表所示之遺產准予分割，按被
    上訴人3分之2、蕭秉義3分之1應繼分比例分割為分別共有。
    被上訴人則聲明：上訴駁回。
四、得心證之理由：
　　㈠上訴人主張被繼承人蕭詹滿於99年2月7日死亡，被代位人
      蕭秉義及被上訴人均為其繼承人，應繼分比例各3分之1、
      3分之2，被繼承人遺有系爭遺產，系爭遺產並無不能分割
      之情形，亦無不分割之約定，惟繼承人迄未辦理遺產分割
      登記；又蕭秉義尚欠上訴人債務，經上訴人取得執行名義
      聲請強制執行無結果等事實，業據提出蕭詹滿繼承系統表
      、戶籍謄本、土地登記謄本、本院北斗簡易庭斗簡更一字
      第4號撤銷遺產分割登記判決書、支付命令暨確定證明書
      、執行處函、執行命令等件為證，堪信為真實。
　　㈡被上訴人雖抗辯稱蕭秉義並非系爭遺產之繼承人云云。惟
      查，蕭詹滿死亡後，其繼承人為蕭秉義等三人，蕭秉義並
      未拋棄繼承，至於繼承人雖協議分割系爭遺產由蕭鳳英單
      獨取得，然該分割遺產之協議，業經法院判決撤銷確定，
      並經地政事務所為回復之登記，此有上揭判決書及土地登
      記謄本可稽，是蕭秉義確為蕭詹滿之繼承人，其應繼分比
      例為3分之1，此實無疑。嗣蕭鳳英死亡，蕭秉義雖拋棄對
      蕭鳳英之繼承權，然此並不影響其對蕭詹滿之繼承權及應
      繼分，故被上訴人抗辯蕭秉義對蕭詹滿所遺系爭遺產無繼
      承權利，委無可採。
　　㈢按債務人怠於行使其權利時，債權人因保全債權，得以自
      己之名義，行使其權利。但專屬於債務人本身者，不在此
      限。民法第242條定有明文；次按繼承人有數人時，在分
      割遺產前，各繼承人對於遺產全部為公同共有。繼承人得
      隨時請求分割遺產。民法第1151條、第1164條前段亦分別
      定有明文。又遺產之公同共有係以遺產之分割為其終局目
      的，而以公同共有關係為暫時的存在。在公同共有遺產分
      割自由之原則下，民法第1164條規定，繼承人得隨時請求
      分割遺產，該條所稱之「得隨時請求分割」，依同法第82
      9條及第830條第1項規定觀之，自應解為包含請求終止公
      同共有關係在內，俾繼承人之公同共有關係歸於消滅而成
      為分別共有，始不致與同法第829條所定之旨趣相左，庶
      不失繼承人得隨時請求分割遺產之立法本旨（最高法院93
      年度台上字第2609號判決意旨參照）。
　　㈣綜上，蕭秉義未清償債務且經強制執行無結果，迄今仍怠
      於行使其遺產分割權利，故上訴人本於代位請求權及遺產
      分割之法律關係，據以提起本訴，請求終止繼承人間之公
      同共有關係，就系爭遺產主張繼承人間依應繼分比例保持
      分別共有方式分割，於法尚無不合，應予准許。原審判決
      上訴人全部敗訴，尚有未合，上訴意旨指摘原判決此部分
      不當，求予廢棄，為有理由，應由本院將原判決廢棄，改
      判如主文第2項所示。
據上論結，本件上訴為有理由，依民事訴訟法第436條之1第3項
、第450條、第78條、第80條之1、第85條第1項但書。
中　　華　　民　　國　 110　　年　　8 　　月　　17　　日
                民事第一庭      審判長法  官  廖國佑
                                      法  官  李言孫
                                      法  官  施錫揮
以上正本係照原本作成。
不得上訴。
中　　華　　民　　國　 110　　年　　8 　　月　　17　　日
                                      書記官　顏麗芸
附表：
編號          不動產所在及名稱      權利範圍  1 彰化縣○○鄉○○段000地號土地 全部  2 彰化縣○○鄉○○段000○號建物 全部  3 彰化縣○○鄉○○村○○路0000號房屋 （未辦保存登記建物） 全部